【裁判字號】    97,審小上,68
【裁判日期】    980326
【裁判案由】    清償債務
【裁判全文】
臺灣臺北地方法院民事判決            97年度審小上字第68號
上  訴  人  乙○○
                        號2樓
                        樓
被上訴人    新光行銷股份有限公司
法定代理人  甲○○
上列當事人間清償債務事件，上訴人對於中華民國97年11月21日
本院新店簡易庭97年度店小字第1511號第一審小額民事判決提起
上訴，本院判決如下：
    主      文
上訴駁回。
第二審訴訟費用新台幣壹仟伍佰元由上訴人負擔。
    理      由
一、按對於小額程序之第一審裁判，得上訴或抗告於管轄之地方
    法院，然非以其違背法令為理由，不得為之，民事訴訟法第
    436條之24第1項、第2項定有明文。又上訴狀應記載上訴理
    由，表明下列各款事項：一、原判決所違背之法令及其具體
    內容。二、依訴訟資料可認為原判決有違背法令之具體事實
    ，民事訴訟法436條之25亦有明定。本件上訴人主張伊與訴
    外人誠泰銀行股份有限公司（現已更名為新光銀行股份有限
    公司，下稱新光銀行）間就消費借貸之意思表示並未達成一
    致，亦未與被上訴人成立委任關係，原判決就被上訴人所主
    張之系爭貸款既未命其提出伊與新光銀行成立消費借貸契約
    合意之證據資料，復以無效之委任契約為憑即遽為判決，顯
    然違反民事訴訟法第277條前段、民法第153條第1項、第532
    條之規定。又原判決並未審酌被上訴人提出之申請表內容是
    否違背消費者保護法第11條之1第1、2項、第12條之規定，
    其判決當然違背法令等情，核其上訴理由，堪認對於其所主
    張原判決違背法令之情事，已有具體之指摘，並已揭示該違
    背法令之法規條項內容，是上訴人提起本件上訴，應認為已
    具備合法要件，合先敘明。
二、本件上訴意旨略以：原審於民國97年11月20日裁定駁回上訴
    人停止訴訟程序之聲請，旋即於97年11月21日判決上訴人敗
    訴，顯有判決不公之情事，且原法院審判長於審判程序中未
    盡闡明義務，亦違反民事訴訟法第199條之規定無疑，實有
    判決不備理由之違背法令。又上訴人與新光銀行間就消費借
    貸之意思表示並未達成一致，亦未與被上訴人成立委任關係
    ，至被上訴人所提出之系爭申請表，其內容明確表示為上訴
    人向訴外人巔峰電信股份有限公司（下稱巔峰公司）以分期
    付款方式購買電信商品，自始即無新光銀行與被上訴人在內
    ，然原審竟以系爭申請表為判決唯一證據，而未命被上訴人
    提出其他證據，即認定上訴人委託被上訴人向新光銀行辦理
    貸款，自有違反民事訴訟法第277條前段、民法第153條第1
    項、第532條之規定。再者，原判決完全忽視消費者保護法
    之存在，對於系爭申請表未經賦予上訴人合理審閱期間，且
    其內容光怪陸離等情未加審酌，遽依顯失公平而屬無效之系
    爭申請表內容為判決依據，顯有違背消費者保護法第11條之
    1 第1、2項、第12條規定之謬誤。此外，行政院金融監督管
    理委員會（下稱金管會）於93年10月13日即以金管銀（三）
    字第0933000720號函請所屬第三組向銀行公會表示：「……
    部分銀行與其委外行銷公司為節省成本，將消費性商品貸款
    契約書與商品買賣契約併入同一申請表內載列，易造成民眾
    誤填或經銷商冒名於消費性貸款契約書填寫相關資料，為避
    類似紛爭再度發生，各銀行辦理類似業務時，應將分期清償
    之貸款契約，與分期付款之買賣契約分離」等語，而系爭申
    請表簽署時間為94年2月15日，已在上開函釋之後，益見被
    上訴人行為之不法。為此，爰依法提起上訴等語，並聲明：
    （一）原判決廢棄。（二）被上訴人在第一審之訴及其假執
    行之聲請均駁回。
三、按對於小額訴訟程序之第一審判決提起上訴，應以判決違背
    法令為理由始得為之，惟以小額訴訟程序之第一審判決不備
    理由或理由矛盾為由者，尚非在准許提起上訴之列，此觀諸
    民事訴訟法第436之32僅準用同法第468條、第469條第1款至
    第5款之規定，而不準用同法第469條第6款之規定甚明。本
    件上訴人陳稱原審於97年11月20日裁定駁回其停止訴訟程序
    之聲請，旋即於97年11月21日判決上訴人敗訴，顯有判決不
    公之情事，且原法院審判長於審判程序中未盡闡明義務，而
    有判決不備理由之違背法令云云，揆諸前揭法條規定及說明
    ，上訴人據此為本件上訴理由，於法洵有未合，應予駁回。
四、次按當事人主張有利於己之事實者，就其事實有舉證之責任
    。但法律別有規定者，或依其情形顯失公平者，不在此限，
    民事訴訟法第277條定有明文。又當事人互相表示意思一致
    者，無論其為明示或默示，契約即為成立；受任人之權限，
    依委任契約之訂定。未訂定者，依其委任事務之性質定之。
    委任人得指定一項或數項事務而為特別委任，或就一切事務
    ，而為概括委任，民法第153條第1項、第532條亦有明定。
    本件上訴人雖主張原判決違背民事訴訟法第277條前段、民
    法第153條、第532條之規定等節，惟查，原判決係依據被上
    訴人於原審提出之申請表、消費性商品貸款約定書（下稱貸
    款約定書）、「消費性貸款」債權移轉證明書等件為據，而
    系爭申請表之申請人基本資料欄上方及約定事項第1項已分
    別載明：「本表係向誠泰銀行申請消費性貸款」、「申請人
    同意委由誠泰行銷股份有限公司代為向誠泰商業銀行申請消
    費性商品貸款，用以支付向特約商（經銷商）購買消費性商
    品之分期付款總價款，……」等詞，再參諸系爭貸款約定書
    前言載明：「立約定書人（即申請人，下稱借款人）向特約
    商（經銷商）購買消費性商品分期付款所需，特邀同連帶保
    證人向誠泰商業銀行（下稱貴行）申辦消費性商品貸款」等
    語，及系爭貸款約定書第5條約定：「借款人及連帶保證人
    同意，將清償本貸款之款項繳付予誠泰行銷股份有限公司，
    委託誠泰公司代借款人向貴行依約清償貸款，且以此為委託
    之證明」等語，足證原判決依據申請表、貸款約定書、「消
    費性貸款」債權移轉證明書之內容，認定上訴人委託被上訴
    人向新光銀行申請消費性貸款，且上訴人與新光銀行間就系
    爭貸款之意思表示已達成一致，暨新光銀行業將系爭貸款之
    債權讓與被上訴人等節，並無違誤，被上訴人亦已善盡舉證
    責任。因此，上訴人就此部分之主張，洵非可採。
五、再按企業經營者與消費者訂立定型化契約前，應有30日以內
    之合理期間，供消費者審閱全部條款內容。違反前項規定者
    ，其條款不構成契約之內容。但消費者得主張該條款仍構成
    契約之內容，消費者保護法第11條之1第1、2項、第12條分
    別定有明文。又前開審閱期間條款之目的在給予消費者充分
    瞭解契約內容之機會，並規範企業經營者不得在未給予消費
    者審閱契約內容之機會前，限制消費者簽訂契約之時間，以
    避免消費者於匆忙間不及瞭解其依契約所得主張之權利及應
    負擔之義務，致訂立顯失公平之契約而受有損害，故只須消
    費者於簽約前已充分瞭解該契約之權利義務關係 ，或有可
    認其能認識契約權利義務關係之合理審閱期間，即不得引用
    上開規定而主張契約無效。是以企業經營者如未限制消費者
    必須於何時簽名，何時將契約書交回，應認企業經營者已留
    予消費者合理之契約審閱期間，即便消費者未看清該契約之
    內容，即於契約書上簽名並交回契約書，然消費者非不得於
    簽名前就契約書之內容，詳加閱讀。其不為此之圖，卻於完
    全瞭解契約內容前即於契約書上簽名，係對自身權利之拋棄
    ，尚非法所不許，亦不影響其簽名之效力。本件上訴人固主
    張原判決違背消費者保護法第11 條之1第1、2項、第12條之
    規定等情，然查，系爭申請表之基本資料欄上方已明確載明
    ：「本表係向誠泰銀行申請消費性貸款」等字樣，上訴人於
    填寫基本資料時即可輕易看見。又系爭申請表右下角「申請
    人中文正楷簽名」欄及系爭貸款約定書第16條並分別載明：
    「借款人及連帶保證人於簽署時，已經合理期間並載明：「
    本人對申請表及背面消費性商品貸款約定書之所有條款，已
    於簽署前經合理天數詳細審閱且充分理解其內容，並同意遵
    守之，特此簽名」、「借款人及連帶保證人於簽署時，已經
    合理期間（七天以上）詳細閱讀本約定書及相關說明事項，
    …」等語，上訴人於前開「申請人中文正楷簽名」欄位亦簽
    名確認，有系爭申請書及貸款約定書附卷可憑。準此，巔峰
    公司將系爭申請書及貸款約定書交付上訴人時，既未限制上
    訴人必須於何時簽名，何時將契約書交回，應認受任人即被
    上訴人及貸與人即新光銀行均已留予上訴人合理之契約審閱
    期間，即便上訴人未看清該契約之內容，即於系爭申請表及
    貸款約定書上簽名並交回，亦不得嗣後再引用消費者保護法
    第11條之1第2項規定主張系爭申請書及貸款約定書無效。再
    者，上訴人僅泛言系爭申請書及貸款約定書內容光怪陸離，
    並未具體指明有何違反消費者保護法第12條規定而屬無效之
    情形，而本院綜觀系爭申請書及貸款約定書約定內容，亦難
    認有何合於消費者保護法第12 條所列情形。是以，上訴人
    主張原判決違背消費者保護法第11條之1第1、2項、第12條
    之規定一節，要非可採。
六、此外，上訴人復執金管會於93年10月13日以金管銀（三）字
    第0933000720號函釋內容為據，主張系爭申請書及貸款約定
    書不法云云。但查，上開金管會之函釋僅足認係金融主管機
    關對於該類問題所為主管業務之訓示，上開函釋內容在尚未
    成為我國有效之法律、判例或解釋之前，僅具參考之價值，
    自無拘束審判機關之效力。職故，原審縱未予以適用，亦難
    據此論斷原判決有何違背法令之情形至明。
七、末按小額事件之第二審判決，倘依上訴意旨足認上訴為無理
    由者，得不經言詞辯論為之，民事訴訟法第436條之29第2款
    定有明文。本件依上訴意旨足認原判決並無上訴人所指違背
    法令之情事，業如前述，上訴論旨指摘原判決不當，求予廢
    棄改判，洵無理由，爰不經言詞辯論而駁回之。
八、本件事證已臻明確，上訴人其餘主張、陳述及所提之證據，
    經審酌與本院前揭判斷不生影響，自無逐一詳予論駁之必要
    ，併此敘明。
九、上訴人應負擔之訴訟費用額確定為如主文第2項所示金額。
十、據上論結，本件上訴為無理由，依民事訴訟法第436條之29
    第2款、第436條之32第1項、第2項、第449條第1項、第436
    條之19第1項、第78條，判決如主文。
中    華    民    國    98    年    3     月    26    日
              民事第六庭審判長法      官  劉坤典
                              法      官  賴錦華
                              法      官  林秀圓
以上正本係照原本作成
本件判決不得上訴
中    華    民    國    98    年    3     月    26    日
                              書  記  官  馮姿蓉


司法院資訊處製作；財團法人民間司法改革基金會備份。
